臺灣高等法院刑事判決
110年度上訴字第2349號
上  訴  人  
即  被  告  林敬堯




選任辯護人  林敬哲律師
上列上訴人因詐欺案件，不服臺灣桃園地方法院110年度訴字第1
66號，中華民國110年4月30日第一審判決（起訴案號：臺灣桃園
地方檢察署107年度少連偵字第270號），提起上訴，本院判決如
下：
    主  文
原判決關於定應執行刑部分撤銷。
其他上訴駁回(含沒收)。
前開上訴駁回所處有期徒刑部分，應執行有期徒刑貳年。 
    事  實
一、乙○○於民國106年間，由黃○龍介紹（民國00年生，行為時未
    滿18歲，涉犯詐欺部分業經原審法院○○法庭以107年度○○字
    第000 號裁定付保護管束）擔任謝○渝（89年3月生，行為時
    未滿18歲，涉犯詐欺部分業經原審法院○○法庭以107年度○○
    字第000 號裁定付保護管束）所屬詐欺集團「車手」，負責
    依指示收取受騙者所交之款項、再繳予集團上游成員之工作
    。乙○○、黃○龍、謝○渝及所屬詐欺集團成員，共同基於意圖
    為自己不法所有之詐欺取財犯意聯絡，而分別為下列犯行：
 1、於106年3月13日上午某時許，由詐欺集團成員誆稱丙○○之子
    向其等借款新臺幣（下同）80萬元，如不還款將打斷其子手
    腳等語，致丙○○陷於錯誤，於同日下午某時，在桃園市○○區
    ○○○路000號便利超商對面之地上，將10萬元置於該處，謝○
    渝再指示乙○○、黃○龍前往取得款項，並將所得贓款全數交
    付謝○渝。
 2、於106年3月15日上午某時許，丁○○接獲詐欺電話，該詐欺集
    團成員假冒健保局、警察、檢察官等公務人員身分，誆稱丁○○之健保卡遭冒用涉及刑事案件，須另請丁○○將其配偶黎金
    火( 公訴意旨誤認為係丁○○自己的帳戶，應予更正) 所有之
    中華郵政郵局帳戶（帳號：000-00000000000000）之金融卡
    及存摺交付以查明資金流向，致丁○○陷於錯誤，於同日某時
    許，在苗栗縣竹南鎮龍昇街79巷口，將上開帳戶之金融卡及
    存摺交付予乙○○，而遭乙○○於苗栗縣竹南鎮照南郵局提領14
    萬元( 起訴書誤載為21萬元，該帳戶嗣後由同詐欺集團成員
    繼續提款15萬元、6萬元)，謝○渝則在旁把風，並收取乙○○
    交付之贓款14萬元。
 3、於106年3月17日下午3 時許，詐欺集團成員假冒警察等公務
    人員身分，以電話方式誆稱甲○○之帳戶涉及刑案，需將帳戶
    內餘額提出交由法院收執官公證使用，致甲○○陷於錯誤，於
    同日下午3 時許，將其帳戶內之餘額59萬7,000元領出後，
    放置於新北市○○區○○路00號對面空地，並取得該詐欺集團成
    員交付以不詳方式偽造之「臺灣臺中地方法院請求暫緩執行
    凍結令申請書」3 紙(無證據證明乙○○有參與行使偽造公文
    書行為) ，謝○渝再指示黃○龍、乙○○前往該處取款，乙○○自
    行分得29萬元贓款，剩餘贓款由黃○龍取走。
二、案經桃園市政府警察局中壢分局報請臺灣桃園地方檢察署檢
    察官偵查起訴。
    理  由
壹、證據能力部分：
一、按被告以外之人（包括證人、鑑定人、告訴人、被害人及共
    同被告等）於審判外之陳述雖不符刑事訴訟法第159條之1至
    之4等四條之規定，然經當事人於審判程序同意作為證據，
    法院審酌該言詞陳述或書面陳述作成時之情況，認為適當者
    ，亦得為證據；當事人、代理人或辯護人於法院調查證據時
    ，知有刑事訴訟法第159條第1項不得為證據之情形，而未於
    言詞辯論終結前聲明異議者，視為有前項之同意，同法第15
    9條之5定有明文。立法意旨在於傳聞證據未經當事人之反對
    詰問予以核實，原則上先予排除。惟若當事人已放棄反對詰
    問權，於審判程序中表明同意該等傳聞證據可作為證據；或
    於言詞辯論終結前未聲明異議，基於尊重當事人對傳聞證據
    之處分權，及證據資料愈豐富，愈有助於真實發見之理念，
    且強化言詞辯論主義，使訴訟程序得以順暢進行，上開傳聞
    證據亦均具有證據能力。查本件以下所引用之被告以外之人
    於審判外之供述證據，檢察官、被告乙○○(下稱被告)及其辯
    護人於本院準備程序及審判程序時對證據能力均表示沒有意
    見（見本院卷第46至47、89至90頁)，且迄至言詞辯論終結
    前均未聲明異議，而本院審酌上開供述證據資料製作時之情
    況，無不當取供及證明力明顯過低之瑕疵，認以之作為證據
    應屬適當，揆諸前開規定，本院亦認為均應有證據能力。
二、另本院以下援引之其餘非供述證據資料，檢察官、被告及其
    辯護人於本院準備程序及審判程序時對證據能力均不爭執（
    見本院卷第47至51、90至96頁)，且其中關於刑事訴訟法第1
    64條第2項規定，證物如為文書部分，係屬證物範圍。該等
    可為證據之文書，已經依法踐行調查證據之程序，即提示或
    告以要旨，自具有證據能力，併此敘明。
貳、實體部分：
一、認定事實所憑之證據及理由：
(一)上開事實，業據被告於原審及本院均坦承不諱(見原審卷第1
    72頁， 本院卷第45、51、89、97至98頁)，核與證人即被害
    人丙○○、丁○○、甲○○於警詢中證述遭詐騙過程相符( 見偵卷
    二第211至213、231至243、247至253頁)，並有路口監視器
    畫面翻拍照片(見偵卷二第219至221頁)、被害人丙○○手機通
    話紀錄翻拍畫面(見偵卷二第217頁) 、「臺灣臺中地方法院
    請求暫緩執行凍結令申請書」3紙(見偵卷二第257至259頁) 
    、被害人丁○○遭提領一覽表(見偵卷一第385頁)及被害人丙○○、甲○○反詐騙案件紀錄表2 紙在卷可稽( 見偵卷二第215、
    255頁) ，是被告上開任意性自白確與事實相符，應堪採信
    。
(二)從而，本件事證明確，被告上開犯行，堪以認定，應予依法
    論科。
二、論罪部分：
(一)核被告就事實欄一、1所為，係犯刑法第339條之4第1 項第2
    款之三人以上共同詐欺取財罪；就事實欄一、2、3所為，均
    係犯刑法第339 條之4第1項第1款、第2款之三人以上共同冒
    用公務員名義詐欺取財罪(共2罪) 。
(二)被告就上開加重詐欺犯行，與少年謝○渝、黃○龍及其他詐欺
    集團成員間，均有犯意聯絡及行為分擔，均應為共同正犯。
(三)被告上開犯行，犯意各別，行為互殊，應予分論併罰。
(四)公訴意旨雖認被告乙○○係年滿20歲之成年人，其明知少年謝
    ○渝於行為時係未滿18歲之人，卻與其共同實施犯罪，請依
    兒童及少年福利與權益保障法第112條第1 項前段規定加重
    其刑云云。然查被告係87年5月29日生，有戶役政資料1份在
    卷可查( 見原審卷第25頁) ，其於本件各犯罪行為均未滿20
    歲，自非兒童及少年福利與權益保障法所稱之「成年人」，
    其縱使與少年共同犯罪，亦無從依據該法規定加重其刑，併
    此敘明。
(五)至辯護人於本院審理中固為被告辯護稱：本件被告符合刑法
    第62條前段之自首規定，請給予被告減輕其刑云云(見本院
    卷第45、51、102頁)；並聲請本院向桃園市政府警察局中壢
    分局(下稱中壢警分局)函詢被告於106年4月19日製作警詢筆
    錄前員警是否已知悉被告涉有本件詐欺取財等罪嫌，待證事
    實為本件被告是否構成自首云云(見本院卷第45、51頁)。惟
    查，參諸本件查獲過程係因案外人張畯盛與戊○○之弟謝○渝
    間有債務糾紛，張畯盛為向謝○渝催討債務，遂於106年3月1
    7日，邀約謝○渝至桃園市○○區○○路000號儷灣汽車旅館商討
    還債事宜，嗣因謝○渝無法償還債務，張忠瑞遂要求謝○渝聯
    絡其兄戊○○到場商討還款事宜，嗣因戊○○於翌（18）日到達
    上址後，亦無力為謝○渝償還債務，張畯盛遂與在場之朱冠
    霖、李守侖共同基於傷害之犯意聯絡，共同毆打戊○○，致戊○○受有左臉頰瘀青紅腫、雙側腰部紅腫、左手上臂瘀青紅腫
    、左手肘瘀青、右手肘痛、右上臂瘀青紅腫、雙腳小腿瘀青
    、門牙及後排牙齒脫落、左後頭皮擦傷之傷害，嗣因戊○○離
    去後報警處理，經警循線追查，始查悉上情，有起訴書1份
    附卷可稽(見原審卷第13至18頁)，而參諸被害人丙○○於遭被
    告所屬詐欺集團詐騙後，即於106年3月13日向中壢警分局龍
    興派出所報案，並製作警詢筆錄，有該警詢筆錄1份在卷可
    按(見偵卷二第211至213頁)，另徵諸證人戊○○於106年3月21
    日警詢中證稱：「(問：你今【21】日因為何事至派出所製
    作筆錄？)因為我及我弟弟謝○渝遭不明人士押走，且我被毆
    打後先被放回來，所以到派出所報案。」、「(問：你與謝○
    渝因何事被押走？)因為謝○渝是詐欺車手小幹部，他旗下車
    手乙○○【87/5/29、Z000000000】、水頭【車手的上游】－黃
    健龍【只知道大約89年次，其他年籍資料不詳】，將所得的
    贓款新台幣60萬元侵占走，詐騙集團的上頭認為是我弟弟謝
    ○渝把錢侵占的，所以將謝○渝押走…。」等語(見偵卷二第12
    3頁)，足認中壢警分局員警至遲於106年3月21日製作警詢筆
    錄時，已懷疑被告涉犯本件詐欺罪嫌，是被告於106年4月19
    日警詢中始承認涉犯本件詐欺案件(見偵卷二第99至107頁)
    ，其於警詢中供述充其量僅係自白犯罪，核與自首應於犯罪
    偵查機關未發覺前為之要件顯然不符，是本件尚難認被告構
    成自首而有減輕其刑之適用，辯護人上開辯護意旨，自不足
    採。此部分待證事實既已臻明確，本院認無贅為向中壢警分
    局函詢之必要，辯護人上開調查證據之聲請，為無理由，應
    予駁回，附此敘明。
三、駁回上訴（即本案部分【含沒收】）之理由：
(一)原審審理後，就被告上開犯行，認犯罪事證明確，爰以行為人之責任為基礎，審酌被告未思依循正途賺取財物，竟加入詐騙集團擔任取款車手，而與其他詐騙集團成員共同詐取各被害人之財物，對被害人之財產造成損害，迄今被害人仍未獲得賠償，被告行為已嚴重影響社會上交易秩序，亦對社會治安產生危害，所為殊值非難；惟念被告犯後終知坦承犯行，表達悔意，犯後態度並非不佳，兼衡被告於本案之犯罪動機、手段、參與程度、擔任之角色、被害人遭詐騙金額、被告獲取之報酬利益等情，暨酌其自承高中畢業之智識程度、現為服役之役男，家境勉持之生活狀況等一切情狀，就其各次犯行，依事實欄之次序分別量處如原判決主文所示之刑；並敘明偽造之「臺灣臺中地方法院請求暫緩執行凍結令申請書」公文書3 紙，因詐欺集團成員已交付被害人甲○○而行使，非屬被告或其他共犯所有，自不得宣告沒收；惟其上蓋有「臺灣臺中地方法院印」之公印文各1枚（共3枚），不問屬於被告與否，應依刑法第219 條規定宣告沒收；另本案並未扣得實體之「臺灣臺中地方法院印」印章，且卷內並無證據可證上開偽造之公印文係以偽造印章之方式蓋用，爰不就偽造印章部分宣告沒收；又被告自承將事實欄一、3所示贓款中的29萬元據為己有等語(見偵卷二第110至第112頁) ，堪認為其犯罪所得，爰依刑法第38條之1第1 項前段、第3項規定宣告沒收，並於全部或一部不能沒收或不宜執行沒收時，追徵其價額。經核其認事、用法均無違誤，量刑亦屬妥適。
(二)被告提起上訴意旨略以：㈠被告構成自首，請給予減輕其刑
    。㈡原審量刑過重，請求從輕量刑，並給予被告緩刑宣告云
    云。（見本院卷第45、99頁)。惟查：㈠本案中壢警分局員警
    至遲於106年3月21日製作警詢筆錄時，已懷疑被告涉犯本件
    詐欺罪嫌，是被告於106年4月19日警詢中始承認涉犯本件詐
    欺案件，其於警詢中供述充其量僅係自白犯罪，核與自首應
    於犯罪偵查機關未發覺前為之要件顯然不符，是本件尚難認
    被告構成自首而有減輕其刑之適用等情，已如前述，是被告
    此部分之上訴，為無理由。㈡另按量刑之輕重，屬於為裁判
    之法院得依職權自由裁量之事項，苟其量刑已以行為人之責
    任為基礎，並斟酌刑法第57條所列一切情狀，在法定刑度內
    ，酌量科刑，如無偏執一端，致明顯輕重失衡情形，不得遽
    指為不當或違法。查本件原判決已審酌刑法第57條所定科刑
    應審酌事項，在法定刑度範圍內予以科刑，難認有何輕重失
    衡情形，另按量刑輕重係屬事實審法院得依職權自由裁量之
    事項，本件原審量刑已以行為人之責任為基礎，斟酌被告犯
    罪情節、手段、所生危害及犯罪後坦認犯行，迄今未賠償被
    害人所受損害等情，而為刑之量定；此外，原審所為刑之量
    定，既未逾越法定刑度，亦無濫用自由裁量權限或違反比例
    原則，其量刑自屬妥適，被告上訴意旨主張原審量刑過重，
    請求從輕量刑云云，自無理由。㈢又本件被告經判處罪刑，
    合併定應執行刑為有期徒刑3年，核與刑法第74條第1項規定
    緩刑之要件不合，自無法為緩刑之諭知，是被告前揭上訴意
    旨，亦無理由。綜上所述，本件被告就此部分所為之上訴，
    為無理由，應予駁回。
四、撤銷改判（即定執行刑部分）之理由：
(一)按數罪併罰應分別宣告其罪之刑，然後依法定標準定其應執
    行之刑，刑法第51條定有明文。所謂「分別宣告其罪之刑」
    及「定其應執行之刑」，係指在同一判決內應分別宣告其罪
    刑及定其應執行之刑而言（最高法院86年度台非字第297號
    刑事判決意旨參照）。基此，數罪併罰雖於同一判決「定其
    應執行之刑」，然本質仍為法院之裁定，與「分別宣告其罪
    之刑」並非不可分，並無罪刑不可分原則之適用。如原判決
    所宣告罪刑，其上訴無理由應駁回，僅因執行刑有誤，可將
    執行刑改判，其他罪刑部分駁回上訴（最高法院36年度民刑
    庭庭長決議參照）。原審對被告論罪科刑，並無違誤，應予
    維持，已如前述，惟按刑事審判旨在實現刑罰權分配正義，
    故法院對於有罪被告之科刑，應符合罪刑相當之原則，使輕
    重得宜，罰當其罪，以契合社會之法律感情。又數罪併罰之
    定應執行之刑，係出於刑罰經濟與責罰相當之考量，乃對犯
    罪行為人本身及所犯各罪之總檢視，參其立法意旨，除在於
    緩和多數有期徒刑合併執行所造成之苛酷外，更避免責任非
    難之重複，蓋有期徒刑之科處，不僅在於懲罰犯罪行為，更
    重在矯治犯罪行為人、提升其規範意識，及回復社會對於法
    律規範之信賴，是應併合處罰之複數有期徒刑倘一律合併執
    行，將造成責任非難之效果重複滿足、邊際效應遞減之不當
    效果，甚至有違責任主義，故採行加重單一刑主義，以期責
    罰相當，除應考量行為人所犯數罪反應出之人格特性，並應
    權衡審酌行為人之責任與整體刑罰目的及相關刑事政策，在
    量刑權之法律拘束性原則下，依刑法第51條第5款之規定，
    採限制加重原則，以宣告各刑中之最長期為下限，各刑合併
    之刑期為上限，但最長不得逾30年，資為量刑自由裁量權之
    外部界限，並受法秩序理念規範之比例原則、平等原則、責
    罰相當原則、重複評價禁止原則等自由裁量權之內部抽象價
    值要求界限之支配，俾符合法律授與裁量權之目的，兼顧刑
    罰衡平原則。至數罪併罰定應執行刑之裁量標準，法無明文
    ，然其裁量仍應兼衡罪責相當及特別預防之刑罰目的，具體
    審酌整體犯罪過程之各罪關係（例如各行為彼此間之關聯性
    《數罪間時間、空間、法益之異同性》、所侵害法益之專屬性
    或同一性、數罪對法益侵害之加重效應等）及罪數所反應行
    為人人格及犯罪傾向等情狀綜合判斷，為妥適之裁量，仍有
    比例原則及公平原則之拘束，倘違背此內部界限而濫用其裁
    量，仍非適法（最高法院104年度台抗字第718號裁定意旨參
    照）。具體而言，於併合處罰，其執行刑之酌定，應視行為
    人所犯數罪之犯罪類型而定，倘行為人所犯數罪屬相同之犯
    罪類型者，於併合處罰時，其責任非難重複之程度較高，應
    酌定較低之應執行刑；然行為人所犯數罪雖屬相同之犯罪類
    型，但所侵犯者為具有不可替代性、不可回復性之個人法益
    （如殺人、妨害性自主），於併合處罰時，其責任非難重複
    之程度則較低，自可酌定較高之應執行刑；另行為人所犯數
    罪非惟犯罪類型相同，且其行為態樣、手段、動機均相似者
    ，於併合處罰時，其責任非難重複之程度更高，應酌定更低
    之應執行刑。
(二)原審就被告所犯如事實欄一、1至3所示3罪(所處宣告刑共計
    有期徒刑4年)所處之刑度，定應執行刑為有期徒刑3年，固
    在各宣告刑之最長期（有期徒刑1年6月）以上，各刑合併之
    刑期（4年）以下，未違反刑法第51條第5款之規定，且已有
    相當程度之減幅，惟參諸被告所犯數罪之犯罪類型相同，且
    其行為態樣、手段、動機亦均相同，於併合處罰時其責任非
    難重複之程度高，倘個案中之行為人並無明顯之反社會人格
    ，本得酌定較低之應執行刑，以符罪責相當及特別預防之刑
    罰目的。查被告所犯如事實欄一所示各罪，所侵犯者均屬財
    產法益，並非具有不可替代性、不可回復性之犯罪類型，所
    犯3罪均屬相同犯罪模式之加重詐欺取財罪，行為態樣、手
    段、動機均相同(即擔任依詐欺集團成員指示收取受騙者所
    交之款項、再繳交詐欺集團上游成員之工作)，且犯罪時間
    集中於106年6月13日至17日間，其責任非難重複程度甚高，
    揆諸上揭說明，應於酌定應執行刑之際，考量此情並反映於
    所定刑度，俾貫徹罪刑相當原則，以維護公平正義、法律秩
    序之理念及目的。原判決未慮及前述定執行刑之理念及原則
    ，而為上揭執行刑之酌定，所定執行刑尚嫌過重，有失定刑
    權衡之比例、平等原則，自有未當。被告上訴主張原審定應
    執行刑過重，請求從輕定刑，即有理由。原判決關於定執行
    刑部分既有如上所述之違誤，即屬無可維持，應由本院將原
    判決關於定執行刑部分予以撤銷，並衡酌前揭各情，而為整
    體之非難評價後，定其應執行刑如主文第3項所示，以示懲
    儆。　　
據上論斷，應依刑事訴訟法第368條、第369條第1項前段、第364
條，刑法第51條第5款，判決如主文。 
本案經檢察官董諭提起公訴，檢察官張秋雲到庭執行職務。
中　　華　　民　　國　　110 　年　　11　  月　  30　　日
                  刑事第一庭  審判長法  官  周煙平
　　　　　　　　　　　　　　　　　　法  官  連育群
　　　　　　　　　　　　　　　　　　法  官  吳炳桂
以上正本證明與原本無異。
如不服本判決，應於收受送達後20日內向本院提出上訴書狀，其
未敘述上訴之理由者並得於提起上訴後20日內向本院補提理由書
（均須按他造當事人之人數附繕本）「切勿逕送上級法院」。
                                    書記官  吳芝嘉
中　　華　　民　　國　　110 　年　　11　　月　　30　　日
附錄本案論罪科刑法條全文：
中華民國刑法第339條之4：
犯第339條詐欺罪而有下列情形之一者，處1年以上7年以下有期
徒刑，得併科1百萬元以下罰金：
一、冒用政府機關或公務員名義犯之。
二、三人以上共同犯之。
三、以廣播電視、電子通訊、網際網路或其他媒體等傳播工具，
    對公眾散布而犯之。
前項之未遂犯罰之。